臺灣高等法院臺中分院刑事判決
上　訴　人　臺灣彰化地方法院檢察署檢察官
被　　　告　甲○○
上列上訴人因被告違反毒品危害防制條例案件，不服臺灣彰化地
方法院95年度訴字第1397號中華民國95年11月13日第一審判決（
起訴案號：臺灣彰化地方法院檢察署95年度毒偵字第2328號，暨
移送併辦：95年度毒偵字第5434號），提起上訴，本院判決如下
：
    主  文
原判決撤銷。
甲○○連續施用第一級毒品，處有期徒刑捌月。
扣案之第一級毒品海洛因壹包（驗後淨重０．０三公克）沒收銷
燬之、注射針筒及塑膠勺各一支均沒收。
    事  實
一、甲○○前因施用毒品案件，經原審以九十二年度毒聲字第二
    六一三號裁定移送觀察、勒戒後，認有繼續施用毒品之傾向
    ，經檢察官聲請，由原審以九十三年度毒聲字第七四號裁定
    移送戒治處所施予強制戒治一年，自九十三年二月十一日起
    送臺灣雲林戒治所施以強制戒治，迄民國（下同）九十三年
    九月二十四日戒治期滿，由臺灣彰化地方法院檢察署檢察官
    於九十三年十月八日，以九十三年度戒毒偵字第三四四號、
    第三四五號為不起訴處分確定。詎其仍不知悔改，於強制戒
    治執行完畢釋放後五年內，復基於施用第一級毒品海洛因之
    概括犯意，自九十五年一月十一日上午十時許起至九十五年
    六月二十五日凌晨二時許止，在其位於臺中市之租屋處，以
    將第一級毒品海洛因摻水置放於注射針筒中，注射於手臂之
    方式，連續施用第一級毒品海洛因多次，平均約一天施用一
    次。嗣先於九十五年一月十八日上午十一時四分許，因係列
    管毒品人口，至彰化縣警察局鹿港分局接受採尿檢驗，結果
    呈嗎啡陽性反應；復於九十五年六月二十五日上午三時三十
    分許，在臺中市○○區○○路與市○○○路路口為警查獲，
    扣得第一級毒品海洛因一包（驗後淨重０．０三公克）、注
    射針筒及塑膠勺各一支，暨其自白其餘犯行，而查悉上情。
二、案經彰化縣警察局鹿港分局報請臺灣彰化地方法院檢察署檢
    察官偵查起訴，暨移送併辦。
    理  由
一、上揭事實，業據被告甲○○迭於偵訊中及法院審理時均坦承
    不諱，且其先後於九十五年一月十八日及九十五年六月二十
    五日為警查獲時所採取之尿液，經送鑑驗結果，確均呈嗎啡
    陽性反應，此有列管毒品人口尿液檢體採集送驗紀錄表、彰
    化縣警察局鹿港分局委託檢驗尿液代號與真實姓名對照單、
    臺中市警察局保安隊委託檢驗尿液代號與真實姓名對照單、
    詮昕科技股份有限公司於九十五年一月二十六日、九十五年
    五月十日及九十五年七月十三日所出具之濫用藥物尿液檢驗
    報告各一紙附卷可稽，又扣案之白色粉未經送法務部調查局
    鑑驗結果，確為第一級毒品海洛因無訛，有該局鑑定通知書
    附卷可憑，並有被告所有之一包第一級毒品海洛因（驗後淨
    重０．０三公克），以及注射針筒及塑膠勺各一支扣案可資
    佐證，被告之自白堪以採信。
二、另查，被告曾前因施用毒品案件，經原審以九十二年度毒聲
    字第二六一三號裁定移送觀察、勒戒後，認有繼續施用毒品
    之傾向，經檢察官聲請，由原審以九十三年度毒聲字第七四
    號裁定移送戒治處所施予強制戒治一年，自九十三年二月十
    一日起送臺灣雲林戒治所施以強制戒治，迄九十三年九月二
    十四日戒治期滿，由臺灣彰化地方法院檢察署檢察官於九十
    三年十月八日，以九十三年度戒毒偵字第三四四號、第三四
    五號為不起訴處分確定等情，有不起訴處分書、臺灣高等法
    院被告前案紀錄表及臺灣彰化地方法院檢察署刑案資料查註
    紀錄表各一份在卷足憑，被告顯係於受強制戒治執行完畢釋
    放後，五年內再犯毒品危害防制條例第十條第一項之罪，依
    同條例第二十三條第二項規定，應依法論科。綜上所述，本
    件犯罪事證明確，被告前開犯行洵堪認定。
三、查被告行為後，刑法業於九十四年二月二日經總統以華總一
    義字第○九四○○○一四九○一號令修正公布，並於九十五
    年七月一日施行（下稱新刑法，修正前刑法下稱舊刑法），
    刑法施行法第一條之一亦於九十五年六月十四日經總統以華
    總一義字第○九五○○○八五一八一號令公布施行，參酌最
    高法院九十五年五月二十三日刑事庭第八次會議決議，新刑
    法第二條第一項之規定，係規範行為後法律變更所生新舊法
    律比較適用之準據法，於新刑法施行後，應適用新刑法第二
    條第一項之規定，為「從舊從輕」之比較。而被告行為後，
    新刑法刪除第五十六條連續犯之規定，此項刪除雖非犯罪構
    成要件之變更，但顯已影響行為人刑罰之法律效果，自屬法
    律已有變更，依現行刑法第二條第一項之規定，經比較新、
    舊法之結果，因上開刑法之修正對被告並非有利，故仍應依
    刑法第二條第一項前段之規定，適用被告行為時即修正前之
    刑法第五十六條連續犯之規定，合先敘明。核被告所為，係
    犯毒品危害防制條例第十條第一項之施用第一級毒品罪。被
    告為施用毒品持有第一級毒品，其持有之低度行為應為施用
    之高度行為所吸收，不另論罪。被告先後多次施用第一級毒
    品之犯行，時間緊接，所犯係構成要件相同之罪，顯係基於
    概括犯意反覆為之，為連續犯，應依修正前刑法第五十六條
    規定，以一罪論，並加重其刑。又查被告係九十五年一月十
    一日上午十時許起至九十五年六月二十五日凌晨二時許止，
    連續施用第一級毒品海洛因多次，而公訴人僅就被告自九十
    五年一月十一日上午十時許，施用第一級毒品海洛因一次之
    犯行提起公訴，該未經起訴之部分，與檢察官已提起公訴之
    部分，因被告係基於概括犯意而為之，具有連續犯之裁判上
    一罪關係，其一部起訴之效力及於全部，故本院自得併予審
    究，併此敘明。
四、原審認上訴人罪證明確，予以論罪科刑，固非無見，惟查原
    審未及就併案之施用部分所查獲之上開第一級毒品海洛因壹
　　包（驗後淨重０．０三公克）依法沒收銷燬之，以及注射針
　  筒及塑膠勺各一支依法沒收，尚有未洽。公訴人上訴意旨據
    以指摘原判決不當，為有理由，應由本院將原判決撤銷改判
    爰審酌被告前曾有施用毒品罪行，經送觀察勒戒、強制戒治
    執行完畢釋放後，猶不知悔改，再施用毒品不輟，不僅戕害
    自身健康，更辜負國家將之視為病人，並施以長時間之戒治
    處遇之苦心，惟其對他人權益之侵害仍屬有限，於偵訊中及
    法院審理時均已坦承犯行，暨其犯罪動機、目的、手段、施
    用之次數、期間及其智識程度、生活狀況等一切情狀，量處
    如主文第二項所示之刑。扣案之第一級毒品海洛因壹包（驗
    後淨重０．０三公克）應依毒品危害防制條例第十八條第一
    項前段之規定沒收銷燬之，注射針筒及塑膠勺各一支依法應
    沒收。
五、至移送併辦（95年度毒偵字第5615號）意旨以：被告復基於
    施用第一級毒品海洛因之概括犯意，自九十五年九月十日在
    其住處，施用第一級毒品海洛因一次，於九十五年一月十二
    日為警查獲，因認此部分犯罪與上開論罪部分有集合犯關係
    ，為同一案件云云。惟查：
(1)、本次刑法立法理由雖謂連續犯之規定廢除後，對於部分「習
    慣犯」，例如竊盜、吸毒等犯罪，是否會因適用數罪併罰而
    使刑罰過重產生不合理之現象一節，在實務運用上應可參考
    德、日等國之經驗，委由學界及實務以補充解釋之方式，發
    展接續犯之概念，對於合乎「包括的一罪」之情形，認為構
    成單一之犯罪，以限縮數罪併罰之範圍，用以解決上述問題
    。惟「習慣犯」（按無論係「習慣犯」或「常習犯」，究竟
    應賦予何種要件，與刪除之常業犯有何不同，實務上尚無共
    識）之多次反覆犯罪，係具有習慣之依賴性，常須以保安處
    分方式矯治其惡習（例如刑法第88條）。因此被告是否具有
    習慣之依賴性，並非只要被告自白有上癮之事實，或凡是屬
    於施用毒品之案件，不待任何證據證明，即當然符合。
(2)、適用「習慣犯」或「常習犯」應從嚴解釋，始符修法本意：
    刑法規定連續犯以來，實務上之見解對於本條「同一罪名」
    之認定過寬，所謂「概括犯意」，經常可連綿數年之久，且
    在採證上多趨於寬鬆，每每在起訴之後，最後事實審判決之
    前，對繼續犯同一罪名之罪者，均適用連續犯之規定論處，
    不無鼓勵犯罪之嫌，亦使國家刑罰權之行使發生不合理之現
    象。因此，基於連續犯原為數罪之本質及刑罰公平原則之考
    量，其修正既難以週延，爰刪除本條有關連續犯之規定等語
    ，此為刪除連續犯規定之立法理由。至於包括一罪之常業犯
    （屬集合犯之一種），因其本身含有連續犯性質，為變相連
    續犯，刑法總則既已廢除連續犯，則配合連續犯刪除，自應
    將刑法分則有關常業犯之規定全數刪除（中華民國刑法部分
    條文修正草案總說明第二編參照）。因此在適用包括一罪而
    具有集合犯性質之「習慣犯」或「常習犯」時，應從嚴解釋
    ，否則一概以包括一罪之集合犯處理結果，反較連續犯之規
    定存在時，對被告更加寬縱（按無法「加重其刑至二分之一
    」，又無常業犯之加重規定），實非修法本意。
(3)、按行為人決意為一定之行為時，其行為伴隨之客觀情狀，必
    須維持不變之關係，此種行為客觀情狀者，並非指時間或空
    間、氣候等因素，而是行為時之情境因素，例如行為實現之
    客觀條件、行為客體得手之難易等，當行為人著手而為行為
    實現之際，倘若客觀之情狀發生轉變，雖然客觀上其行為之
    形式，似乎並無改變，但此時行為已非著手時之行為，而是
    轉變成為另一種行為，本案被告縱然認為施用海洛因確實已
    有成癮，則其每次施用海洛因之後，其毒癮已經獲得解除，
    下次再行施用之誘因在於被告之毒癮又犯，雖然前後數次行
    為，同樣是屬於施用海洛因之行為，然而其造成行為之情境
    因素，前後已經有所不同，實屬數行為數罪之關係，何況併
    辦部分，被告係於刑法修正施行後始行犯罪，自更難寬認為
    包括一罪之集合犯，自應回歸數罪併罰之實質競合關係處罰
    之，本件此併辦部分，應退由檢察官依法處理，併為敘明。
據上論結，應依刑事訴訟法第三百六十九條第一項前段、第三百
六十四條、第二百九十九條第一項前段、毒品危害防制條例第十
條第一項、第十八條第一項前段、第二十三條第二項，刑法第二
條第一項前段、第十一條前段，修正前刑法第五十六條、第三十
八條第一項第二款，判決如主文。
本案經檢察官乙○○到庭執行職務。
中　　華　　民　　國　　96　　年　　 2　　 月　 13　　日
            刑事第二庭    審判長法　官  李  璋  鵬
                                法　官  胡  森  田
                                法　官  蕭  錦  鍾
上開正本證明與原本無異。
如不服本判決應於收受送達後10日內向本院提出上訴書狀，其未
敘述上訴之理由者並得於提起上訴後10日內向本院補提理由書（
均須按他造當事人之人數附繕本）。
                                書記官  蕭  訓  慧
中　　華　　民　　國　　96　　年　　 2　　 月　 13　　日
附錄法條:
毒品危害防制條例第十條
施用第一級毒品者，處六月以上五年以下有期徒刑。
施用第二級毒品者，處三年以下有期徒刑。                                  Ｉ
